臺灣板橋地方法院民事判決　　　　　　　　 95年度國字第2號
原　　　告　乙○○
訴訟代理人　王元勳律師
　　　　　　李怡欣律師
被　　　告　台北縣土城市公所
法定代理人　丙○○
訴訟代理人　甲○○
上列當事人間請求國家賠償事件，經本院於民國96年4 月19日言
詞辯論終結，判決如下：
    主  文
原告之訴及假執行之聲請均駁回。
訴訟費用由原告負擔。
    事實及理由
壹、程序部分：
一、按依國家賠償法請求損害賠償時，應先以書面向義務機關請
    求，並於起訴時提出該機關逾期不協議、協議不成立或拒絕
    賠償之證明文件，此為訴權存在必備之要件，國家賠償法第
    10條第1 項及該法施行細則第37條定有明文。查原告主張其
    於民國94年7 月14日，以國家賠償請求書主張其因被告土城
    市○○道路設置不當掉落橋下而生損害，向被告請求國家賠
    償，被告迄今仍未與原告協議，已據提出請求書與送達回證
    1 件為證，自堪信為真實，則原告以被告為賠償義務機關提
    起本件訴訟，於法尚無不合，合先敘明。
二、復按訴狀送達後，原告不得將原訴變更或追加他訴，但擴張
    或減縮應受判決事項之聲明者，不在此限，民事訴訟法第25
    5 條第1 項第3 款定有明文。查原告提起本件訴訟，據其於
    94年12月28日所提出之訴狀所載，係請求被告給付新台幣（
    下同）371 萬3,782 元，及自起訴狀繕本送達翌日起至清償
    日止按年息5%計算之利息，嗣於95年3 月16日本院審理時以
    言詞減縮聲明，請求被告給付366 萬4,897 元，及自起訴狀
    繕本送達翌日起至清償日止按年息5%計算之利息，核與前揭
    規定相符，應予准許，合先敘明。
貳、實體部分：
一、原告起訴主張：
  (一)緣原告於民國93年1 月3 日晚間9 時40分許乘坐友人林佑陞
    所騎乘之機車，行經板橋往三峽方向環河北路往南方向環河
    二路段時，因此路段照明設備不佳，致訴外人林佑陞及原告
    行經此變道，不慎摔落4 、5 公尺深橋下，致原告身體多處
    骨折，傷及內臟，生命垂危。
  (二)按公有公共設施因設置或管理有欠缺，致人民生命、身體或
    財產受損害者，國家應負損害賠償責任，國家賠償法第3 條
    第1 項定有明文。查原告於94年7 月14日即向土城市公所提
    出國家賠償之請求，惟自請求之日起迄將近半年尚未關始協
    議，嚴重損及原告之權益，爰依國家賠償法第11條第1 項前
    段規定提起本件訴訟。
  (三)前開變道路段有明顯缺口且無任何阻攔物及警告標示，甚至
    該路段亦無任何照明設備，顯有危害人民生命案全之虞，然
    管理此路段之所屬機關為土城市公所，不僅未在該彎道缺口
    設立圍堵物，且未設立任何遵行方向標示牌，讓該路段仍供
    公眾通行，致機車摔落橋下，造成原告身受重傷，針對前開
    情事，土城市公所顯未盡管理之義務，致原告之財產及非財
    產受有重大損害，事故發生後台北縣政府警察局土城分局交
    通分隊立即用竹竿圍堵彎道缺口，並始於該彎道路段設立遵
    行方向標示牌提醒民眾注意。再者，系爭路段於車禍發生時
    未畫路面邊線，足見土城市公所就上開公有公共設施之設置
    或管理顯有欠缺。
  (四)原告因被告管理有欠缺受有如下之損害：
    醫療費用：2萬6,427元。
    看護費用：11萬5,500 元看護費之損害。
    交通費用：1萬4,360元。
    喪失勞動能力部分：自94年1 月3 日起至94年6 月3 日止
      共計54萬5,445元。
    減損勞動能有部分：151萬2,050元。
    精神上慰撫金：150萬元。
  (五)為此，依據國家賠償法第3 條第1 項之規定，請求被告給付
    366 萬4,897 元，及自起訴狀繕本送達翌日起至清償日止按
    年息5%計算之利息。並陳明願供擔保請准宣告假執行。
二、被告則抗辯：
  (一)原告曾以同一原因事實向台北縣政府請求國家賠償，經台北
    縣政府以93年法賠字第11號1 拒絕賠償理由書拒絕賠償，台
    北縣政府並未以其非管理機關為由駁回原告之請求，顯已明
    確說明其係賠償義務機關。
  (二)原告主張該道路應設置遵行方向標示牌，提醒民眾注意，係
    對公有公共設施之設置有欠缺云云，惟市區道路之標誌、標
    線及號誌應由縣市警察機關，依道路交通標誌標線號誌設置
    規則設置及管理，台灣省市區道路管理規則第33條定有明文
    ，故原告主張該道路應設遵行路線而未設置，亦應向負責設
    置及管理交通標誌之台北縣政府警察局請求，而非向被告請
    求。
  (三)按路面邊線，用以指示路肩或路面外側邊緣之界線，其線到
    為白實線，道路交通標誌標線號誌設置規則第183 條定有明
    文。查該道路路面邊線已經標畫明確，被告依法並無再設置
    路肩行車護欄之義務，且該路肩行車護欄之設置，僅係加強
    提醒用路安全，與系爭路段之設置或管理有無缺失無關，而
    被告既無增設之義務，即無違反義務之可歸責事由，顯無過
    失可言。
  (四)原告主張該路段並無任何照明設置云云，顯與事實不符，此
    觀原告提出之原證五照片中，每張照片均有路燈，即明。
  (五)查駕駛人騎乘機車時，依法應行駛於慢車道，不得行駛路肩
    ，更遑論本件駕駛人係衝出路面邊界，而導致本件事故之發
    生，且依客觀情形觀察，系爭路段縱有如原告所稱之欠缺，
    通常亦不生如原告此受傷之損害，實則，未件肇事地點在路
    面邊線之外，並非車輛所得行使之處，故若駕駛人依規定行
    駛於慢車道，當不致發生本件事故，駕駛人違法未遵照車道
    行駛，則應與因此所生之事故無相當因果關係。
  (六)原告主張之金額亦不合理：醫療費用之證明書費用未予扣
    除。自93年1 月3 日起至2 月26日止住院期間之看護費用
    重複請求。原告主張17個月完全無法工作，未舉證以實其
    說。原告無法工作之損害應按勞委會公布之基本工資1 萬
    5,840 元計算。依原證7 之診斷證明原告並無減少勞動能
    力之情形。原告請求150萬之精神上損害賠償過高。
  (七)原告就本件損害亦應與有過失責任，如認原告應負損害賠償
    責任，請　鈞院依民法第217 條第1 、3 項規定減輕或免除
    原告之賠償金額。
  (八)為此，請求駁回原告之訴及其假執行之聲請。
三、兩造不爭執之事實：
    原告於93年1 月3 日晚間9 時40分許乘坐友人林佑陞所騎乘
    之機車，行經板橋往三峽方向環河北路往南方向環河二路段
    時，訴外人林佑陞及原告摔落4 、5 公尺深橋下，致原告受
    有右側橫隔膜破裂並血氣胸及脫疝、右側股骨近端粉碎性骨
    折、右肩肱骨頸骨折、右肘鷹嘴突粉碎性骨折、右手腕撓尺
    骨遠端性粉碎性骨折之傷害。
四、被告是否係事故路段之管理機關：
  (一)經查系爭事故路段經台北縣政府會同所屬工務局、交通局、
    水利及下水道局及被告土城市公所於93年5 月26日至現場會
    勘結果，決議認該事故路段為防汛道路，又中央河川防汛道
    路之建造與維護管理機關為經濟部水利署，分別有台北縣政
    府國家賠償事件處理委員會現場會勘紀錄、台北縣政府95年
    10月26日北府水河字第0950623127號函1 件在卷足憑，則系
    爭事故路段既為防汛道路，被告台北縣土城市公所即非管理
    機關，至為明確。
  (二)復查台北縣政府雖於95年10月26日北府水河字第0950623127
    號函謂事故路段係被告土城市公所於78年12月建造完成，惟
    被告土城市公所否認事故路段為其所興建。而台北縣政府固
    曾於93年12月16日以北府工新字第0930837956號函謂事故道
    路係台北縣工務局補助被告土城市公所發包興建，請被告土
    城市公所提供相關資料報府憑辦，然被告土城市所於93年12
    月23日即以北縣土工字第0930039930號函復，該所查無相關
    標案資料，請台北縣政府提供補助年度及補助案名，俾利被
    告土城市公所蒐集相關資料，惟台北縣政府並未提供補助年
    度及補助案名之資料予被告土城市公所。且台北縣政府95年
    10月26日函認事故道路為被告土城市公所建造，與台北縣政
    府於93年5 月26日所會勘為事故道路係防汛道路之結論，兩
    者互相矛盾，本院於95年12月20日再次函詢台北縣政府為何
    兩次就事故路段是否屬防汛道路之認定不一致，台北縣政府
    則於96年1 月2 日以北府水河字第0950909849號函，完全未
    附任何理由與說明即謂事故道路確非屬防汛道路。按被告土
    城市公所既否認事故路段為其建造，而台北縣政府復無法提
    出其補助被告土城市公所建造之補助年度及補助案名，自不
    能僅憑台北縣政府於95年10月26日所出具，未附任何理由與
    說明，且與其於93年5 月26日會勘時所為結論矛盾之北府水
    河字第0950623127號函，遽予認定事故道路係被告土城市公
    所興建。
  (三)綜上所述，被告土城市公所否認事故路段為其建造，而台北
    縣政府95年10月26日函雖認係被告土城市公所興建，但並未
    提出補助案年度與補助案名之資料，且與台北縣政府於93年
    5 月26日會勘時所為決議矛盾，自難據此即認定事故路段係
    被告土城市公所建造，則被告尚非事故路段之管理機關，原
    告以被告土城市公所為管理機關請求賠償，顯屬無據。
五、事故路段之設置或管理是否有欠缺：
  (一)未設置路肩護欄之市區路道是否係屬設置或管理有欠缺之公
    共設施：按國家賠償法第3 條所定公共設施設置或管理欠缺
    所生國家賠償責任之立法，旨在使政府對於提供人民使用之
    公共設施，負有維護通常安全狀態之義務，重在公共設施不
    具通常應有之安全狀態或功能時，其設置或管理機關是否積
    極並有效為足以防止危險或損害發生之具體行為，倘其設置
    或管理機關對於防止損害之發生，已為及時且必要之具體措
    施，即應認其管理並無欠缺，自不生國家賠償責任，最高法
    院92年台上第2672號判決著有明文。經查行駛路肩係交通
    違規行為，觀諸道路交通管理處罰條例第7-2 條第2 項第2
    款規定甚明，防止汽車行駛於路肩發生危險或損害並非市區
    道路應具之通常功能，故被告單純未於系爭道路之路肩設置
    護欄，不能認系爭通路欠缺通常應有之安全狀態與功能，況
    原告發生車禍之系爭道路仍設有路肩護欄，僅其中一部分有
    缺口，有現場照片2 張在卷可證（詳原證三），則原告搭載
    行駛於路肩之機車致掉落橋下，係原告所搭載機車之違規行
    為所致，並非系爭道路欠缺通常應有之安全狀態與功能。
    復查被告單純未於系爭道路之路肩設置護欄，不能認係系爭
    道路欠缺通常應有之安全狀態與功能，已詳述如前，必系爭
    路道設計上具有超過通常道路之危險性存在，如不於路肩設
    置護欄，合法行駛於系爭道路之車輛（不包含違規行駛之車
    輛在內）衝出路肩之機率會較通常道路不正常地偏高，始得
    謂未於系爭道路之路肩上設置護欄，被告就系爭道路之設置
    與管理有欠缺，而原告未能舉證證明究有何合法行使於系爭
    道路之車輛，會因系爭道路之設計而自車道衝出路肩，亦未
    證明合法行駛於系爭道路衝出路肩之故事較通常道路不正常
    偏高，且本院依職權函詢台北縣政府警察局土城分局自92年
    3 月10日（即事故路段啟用之日）起至93年1 月3 日止，有
    無受理汽車機駕駛人於事故路段墜橋案件，且該局於95 年4
    月10日北縣警土交字第0950009209號函復僅受理鄭成文、林
    佑陞等二名於93年1 月3 日騎機車摔傷事件，堪信該路段之
    設計並無異常危險之狀況，原告僅空言主張被告就系爭道路
    之設置與管理有欠缺，自屬不足採信。
  (二)設置遵行方向標誌與系爭道開設置與管理之關聯：按市區道
    路之標誌、標線及號誌應由縣市警察機關，依道路交通標誌
    標線號誌設置規則設置及管理，台灣省市區道路管理規則第
    33 條 定有明文，上開管理規則雖因精省於90年12月31日終
    止使用，惟台北縣政府並未制定另行其市區道路管理規則或
    自治條例，則被告並不因精省即取得於系爭道路上設置交通
    標誌標線號誌之權責，至為明確。因此，被告並無於系爭道
    路上設置交通標誌標線號誌之權責，原告主張：被告未於系
    爭道路上設置交通標誌係公有公共設置有欠缺云云，顯屬無
    據，亦不足採信。
  (三)原告主張系爭道路並無任何照明設備部分：按又人民依上開
    規定請求國家賠償時，尚須人民之生命、身體或財產所受之
    損害，與公有公共設施之設置或管理之欠缺，具有相當因果
    關係，始足當之；亦即在公有公共設施因設置或管理有欠缺
    之情況下，依客觀之觀察，通常會發生損害者，即為有因果
    關係，如必不生該等損害或通常亦不生該等損害者，則不具
    有因果關係，最高法院84年台上第1004號判決著有明文。經
    查原告雖主張系爭道路上無任何照明設備云云，然已據被告
    所否認，而據原告所提出之現場照片1 紙（詳原證三上方之
    照片）所示，對向車道距紅綠燈不遠處有一盞路燈，另據原
    告所提出案發後之現場照片2 紙（詳原證五），被告掉落橋
    下之車道旁有兩盞路燈，並非如原告所主張系爭道路無任何
    照明設備。復查汽車行駛時夜間應開亮頭燈，道路交通安全
    規則第109 條第1 款定有明文，則原告於93年1 月3 日21時
    40分許搭乘訴外人林佑陞騎乘之機車，依法應開亮頭燈，因
    此，無論案發現場之路燈有無發揮照明作用，原告所搭乘之
    機車本身亦有照明功能，且系爭道路之路肩亦設有護欄，僅
    其中一段有缺口，通常亦不會發生車輛掉落橋下之損害，苟
    原告所搭乘之機車開亮頭燈且無違罰情事地行駛於系爭道路
    之路肩上，衡情當不致發生衝出路肩掉落橋下之損害，則原
    告所搭乘之機車不當行駛於系爭道路上致掉落橋下，尚難認
    與照明設備間有相當之因果關係存在。
  (四)原告主張系爭車禍路段未畫有邊線部分：查原告此部分之主
    張雖據提出道路交通事故現場圖1 件為證（詳本院卷第150
    頁），然據原告所提出之事故現場照片（詳本院卷第173 頁
    ），事故路段則畫有邊線，則道路交通事故現場圖之記載顯
    與事故時之現狀不符，應以事故路段之現場照片為可採。是
    原告主張：事故路段於車禍時未畫邊線云云，尚難採信。
  (五)綜上所述，原告主張事故路段之管理或設置有欠缺，顯不足
    採，則其以事故路段之管理或設置有欠缺，請求被告賠償損
    害，亦屬無據。
六、從而，原告以被告係事故路段之管理機關，及事故路段之設
    置與管理有欠缺為由，依據國家賠償法第3 條第1 項之規定
    請求被告賠償366 萬4,897 元，及自起訴狀繕本送達翌日起
    至清償日止按年息5%計算之利息，為無理由，應予駁回。又
    原告既受敗訴之判決，其假執行之聲請亦失所附麗，應併予
    駁回。
七、結論：原告之訴為無理由，依民事訴訟法第78條，判決如主
    文。
中　　華　　民　　國　　96　　年　　4 　　月　　20　　日
                  民事第三庭    法　官　何君豪
以上正本係照原本作成
如對本判決上訴，須於判決送達後20日內向本院提出上訴狀
中　　華　　民　　國　　96　　年　　4 　　月　　20　　日
                                書記官　蕭興南
